臺北高等行政法院判決　　　　　　　　　　　　　　　九十年度訴字第三五二七號
　　　　　　　　　　　　　　　.
　　原　　　告　建準電機工業股份有限公司
　　代　表　人　甲○○董事長.
　　訴訟代理人　陳啟舜律師（兼送達代收人）
　　複 代 理人　乙○○
　　被　　　告　經濟部智慧財產局
　　代　表　人　陳明邦（局長）
右當事人間因新型專利異議事件，原告不服經濟部中華民國九十年二月二十二日經（
九○）訴字第○九○○六三○三○四○號訴願決定，提起行政訴訟。本院判決如左：
　　主  文
原告之訴駁回。
訴訟費用由原告負擔。
　　事  實
一事實概要：緣原告前於民國（以下同）八十六年九月二十日以「小型散熱扇定子與
  感應元件之定位構造」向被告（八十八年一月二十六日改制前為經濟部中央標準局
  ）申請新型專利，經被告編為第00000000號審查，准予專利，並公告於八
  十七年十月二十一日中華民國專利公報公告編號第三四三八○八號。公告期間，訴
  外人黃志良（以下稱訴外人）於八十八年一月四日以系爭案之專利範圍所載各項專
  利特徵，業經八十五年七月二十一日第二八二○六七號中華民國專利公報公告之第
  00000000號新型專利案（以下稱引證案）所揭示，有違核准審定時專利法
  （以下稱專利法）第九十八條第一項第一款、第二項規定，對之提起異議。嗣原告
  於八十八年九月二十日向被告申請准予修正專利說明書及申請專利範圍修正本，被
  告以上開修正說明書、申請專利範圍與八十七年十月二十一日之審定公告本比較，
  未變更實質內容，且為申請專利範圍過廣之修正，符合專利法第一百零五條準用第
  四十四條第四項第一款之規定准予修正（以下稱系爭案），除另行公告外，並依修
  正後之內容審查結果，認有違專利法第九十八條第一項第一款規定，而以八十九年
  十月十六日以（八九）智專三（二）○四○二○字第○八九八九○○一七二九號專
  利異議審定書為「異議成立，應不予專利」之處分。原告不服，向經濟部提起訴願
  ，該部以九十年二月二十二日經（九十）訴字第○九○○六三○三○四○號決定駁
  回，遂提起本件行政訴訟。
二兩造聲明：
　(一)原告聲明求為判決：
    1.訴願決定及原處分均撤銷。
    2.訴訟費用由被告負擔。
　(二)被告聲明求為判決：如主文所示。
三兩造之爭點：
  系爭案是否有違專利法第九十八條第一項第一款規定，應不予專利？
  (一)原告主張之理由：
  　1.按「第一項之說明書，除應載明申請專利範圍外，並應載明有關之先前技術、
      新型之目的、技術內容、特點及功效，使熟習該項技術者能瞭解其內容並可據
      以實施。」為引證案核准審定時專利法第一百零五條準用第二十二條第三項所
      規定；而「新型之技術內容、特點」，依專利審查基準2-3-3頁規定：「應記
      載解決課題所採用的技術手段及其作用，並須記載使該新型之『技術內容、特
      點』具體化的實施例。」。則未記載於說明書之技術內容、特點，不得作為認
      定新型特徵之依據，自屬當然。另依本件異議時專利法第一百零二條規定，異
      議人對其異議之事項負有舉證之責任；且「認定事實，須憑證據，不得出於臆
      測，‧‧」復經最高行政法院（八十九年七月一日改制前為行政法院）六十一
      年判字第七十號著有判例可參。
    2.系爭案之創作目的、技術內容、功效為：
      (1)系爭案之創作目的已於申請專利說明書創作說明揭示：「‧‧‧公告第二二
        三二七四號『小型散熱扇之定子結合構造』專利案，係包括有定子線圈、上
        、下磁極片、電路板及殼座，主要係利用金屬軸管貫穿於定子線圈、下磁極
        片及電路板之中心柱孔內。另外，小型散熱扇為易於轉子之啟動，遂於電路
        板設一啟動感應元件。上述專利案所揭示者，由於係以金屬軸管貫穿於定子
        線圈、上、下磁極片與電路板，如此，電路板與上、下磁極片被固定後，無
        法達到其上極片之極前端與線圈座之中心點與組裝於電路板之感應元件成精
        確之對齊同在成一直線之縱向位上，因此馬達之啟動效果不佳‧‧‧。本案
        之創作目的，乃在提供一種小型散熱扇定子與感應元件之定位構造，使電路
        板之感應元件與定子之中心點與定子之極前端或極後端在同一直線之縱向位
        上，具方便組裝對齊以增強馬達之啟動轉距，使馬達易於被啟動及避免馬達
        啟動不良或甚至無法啟動之情事」。
      (2)系爭案之技術內容於申請專利範圍第一項揭示：定子１極柱上繞有線圈
        ；電路板２與定子結合，電路板２設感應元件；感應元件設於定
        子１中心線與極前端或極後端連接形成之直線相對距離之縱向位置上。
      (3)系爭案之功效為：可以使定子、感應元件或電路板在組合時，有易於嚙對組
        裝之優點，且使感應元件設在其可發揮最佳感應效果之位置上；該構造係可
        以使轉子有易於啟動之優點且使馬達運轉效率提高。
    3.由上可知系爭案與該習知小型散熱扇構造具備有相同之定子線圈、上、下磁極
      片、電路板、殼座及於電路板設一啟動感應元件。經查，引證案之「電路板(2)
      上所設霍爾感應元件（）」，並未揭示系爭案為達到創作目的之技術內容「
      在使電路板之感應元件具方便組裝對齊，與定子之中心點與定子之極前端或極
      後端在同一直線之縱向位上」，應認系爭案具有新穎性，未違反專利法第九十
      八條第一項第一款規定：
      (1)系爭案具有新穎性：引證案圖３另附由訴外人補充之假想線Ａ、Ｂ、Ｃ、Ｄ
        ，係訴外人於異議當時所繪製，非系爭案申請前已揭示之技術內容。原處分
        稱引證案「圖３及所附含假想線Ａ、Ｂ、Ｃ、Ｄ參考圖所示，其定子(4)的中
        心線與極前端或極後端同樣可連接形成一直線」，顯為「後見之明」。引證
        案並未具有系爭案之感應元件具有「感應元件設於定子１中心線與極前端
        或極後端連接形成之直線相對距離之縱向位置上」之技術特徵，亦與系
        爭案感應元件具有「方便組裝對齊與定子之中心點與定子之極前端或極後端
        在同一直線之縱向位上」之技術特徵不同，其未具備系爭案「方便組裝對齊
        」之特徵，無法稱本案不具新穎性。
      (2)系爭案未違反專利法第九十八條第一項第一款規定：
        系爭案申請專利範圍第一項（獨立項）具新穎性，未違反專利法第九十八
          條第一項第一款規定：引證案未曾說明如何使其所生產之所有小型散熱扇
          ，其霍爾感應元件均設於定子１中心線與極前端或極後端連接形成之直
          線相對距離之縱向位置上之技術，故未揭示系爭案申請專利範圍第一項技
          術內容，應具有新穎性。
        系爭申請專利範圍第二項、第三項、第四項、第五項、第六項（附屬項）
          具新穎性，未違反專利法第九十八條第一項第一款規定：系爭案申請專利
          範圍第二項至第六項係第一項（獨立項）之附屬項，技術內容應一併考慮
          。系爭案申請專利範圍第二項揭示「定子中心線與極前端或極後端所連接
          形成直線之相對距離位置設有對應記號，且電路板上之感應元件亦設有對
          應記號，由二對應記號可互相嚙對」、第三項揭示「定子與感應元件之對
          應記號，係可以為點、線條」、第四項揭示「電路板係設有缺口或孔，供
          感應元件成相吻合之置入」、第五項揭示「定子之對應記號可以為定子之
          極前端或極後端」、第六項揭示「感應元件之對應記號可以為感應元件之
          邊」，此為引證案未曾揭示之技術手段。原處分不能謂該申請專利範圍第
          二項申請前已見於刊物。
        按訴外人另外主張系爭案申請專利範圍第二項以下為習知技術，不具進步
          性乙節，因未有引證資料證明，固應予駁回。惟原處分並未針對其異議事
          項審定，謂系爭案專利範圍各附屬項（第二、三、四、五、六項）為主項
          （第一項）之細部描述，亦無新穎特殊功效增進之處，故系爭案自不具新
          穎性等語，殊不知「附屬項為主項之細部描述」，乃專利法施行細則第十
          六條第三項及專利審查基準2-3-16頁規定所允許之事項，且與新穎性之要
          件無關，原處分據以認定不具新穎性，自非適法。又原處分稱系爭案不具
          新穎性，有違反專利法第九十八條第一項第一款規定，因此，其僅能就系
          爭案申請專利範圍第二項、第四項、第五項、第六項之技術內容，是否見
          於引證案而加以審查，至於系爭案申請專利範圍第二項、第四項、第五項
          、第六項是否具有新穎特殊功效增進之處，係屬於進步性問題，與系爭案
          申請專利範圍第二項、第四項、第五項、第六項是否具新穎性並無關聯等
          語，應屬矛盾與違誤。由被告八十八年十月二十日（八八）智專(八)○四○
          二○字第一三七一二四號審查理由謂：系爭案申請專利範圍界定未臻明確
          ，應將申請專利範圍第二項所述構成元件之對應記號，併於申請專利範圍
          第一項中敘述，以明確本案創作標的等語，可明顯發現系爭案申請專利範
          圍第二項、第四項、第五項、第六項所述之技術內容與引證案並不相同，
          應具有新穎性，且具有「方便組裝對齊」之功效，亦具進步性。
    4.綜上所述，原處分以無證據能力之證據為認定事實之依據，並以錯認之引證案
      特徵比較異同，未針對異議事項審查，顯屬違法，所為系爭案不具新穎性之認
      定，不符專利法第九十八條第一項第一款「已見於刊物」之規定，請判決如訴
      之聲明。
　(二)被告主張之理由：
　　1.原告一再主張「被告機關於八十八年十月二十日以（八八）智專（八）○四○
      二○字第一三七一二四號函謂：系爭案申請專利範圍界定未臻明確，應將申請
      專利範圍第２項所述構成元件之對應記號，併於申請專利範圍第１項中敘述，
      以明確本案創作標的」乙節，查在八十八年十月二十七日所提申復理由書、八
      十九年一月三十一日（八九）五高專字第七五字發文回函中，原告均不同意修
      正，並請被告依八十八年九月二十日提出之申請專利範圍修正本審查，被告乃
      於八十九年十月十六日以（八九）智專三（二）○四○二○字第○八九八九○
      ○一七二九號專利異議審定書審定「異議成立，應不予專利」；蓋系爭案之申
      請專利範圍所述之結構技術功能皆與引證案相同，且系爭案申請日（八十六年
      九月二十日）又較引證案公告日（八十五年七月二十日）為晚，當然屬申請前
      已見刊物或已公開使用者。
  　2.原告另主張「如本案之技術內容未被該引證案所揭示‧‧‧未違反專利法規定
      」乙節，事實上原告在訴願階段所提之訴願理由書第七頁第十一行所述「該引
      證圖所示，縱有該電路板(2)之霍爾元件（）亦如假想線ＣＤ所示，皆設在定
      子(4)中心線與極前端或極後端所連接形成之直線相對距離的縱向位置上，其亦
      僅係該圖示之巧合情形」，原告既已自承系爭案之該處技術結構已被引證案所
      揭示，而該處技術結構又列在系爭案的專利特徵範圍內，當然系爭案有違專利
      法規定（兩案的技術結構比較，詳見異議成立審定書）。原處分並無違法，請
      駁回原告之訴。
　　理  由
一按凡對物品之形狀、構造或裝置之創作或改良，而可供產業上利用者，得依法申請
  取得新型專利，固為專利法第九十七條暨第九十八條第一項所明定。惟如申請前已
  見於刊物或已公開使用者，即不得依法申請取得新型專利，同法第九十八條第一項
  第一款規定其明。
二本件原告前於八十六年九月二十日以系爭案向被告申請新型專利，經被告准予專利
  ，公告期間，訴外人於八十八年一月四日以系爭案之專利範圍所載各項專利特徵，
  業經引證案所揭示，有違專利法第九十八條第一項第一款、第二項規定，對之提起
  異議。嗣原告於八十八年九月二十日向被告申請准予修正專利說明書及申請專利範
  圍修正本，被告以上開修正說明書、申請專利範圍與八十七年十月二十一日之審定
  公告本比較，未變更實質內容，且為申請專利範圍過廣之修正，符合專利法第一百
  零五條準用第四十四條第四項第一款之規定准予修正，除另行公告外，並依修正後
  之內容審查。經查：
  (一)新型專利權範圍以說明書所載之申請專利範圍為準，為專利法第一百零三條第二
    項明定。系爭案之申請日為八十六年九月二十日，被告於本案異議案提出審查時
    ，認原告於八十八年九月二十日提出之申請專利範圍修正本所載仍有過廣情事，
    而以八十八年十月二十日（八八）智專(八)○四○二○字第一三七一二四號函通知
    原告修正，原告於八十八年十月二十七日提出之申復理由書雖強調「該項修正已
    將感應元件界定在邊界範圍」，被告仍認未臻明確，再以八十九年一月十五日（
    八九）智專三(二)○四○二○字第○八九一一○○○八六六號函通知原告略以：由
    系爭案的三個實施例圖來看，其感應元件（）上均顯示對應記號（），雖然
    說明書內敘述有「亦可以由感應元件（）之邊直接形成」之文字，但由引證案
    第３圖及所附含假想像線極端線（Ｂ）順線（Ｄ）而下也可到其感應元件（）
    之邊所直接形成，故申復理由不足採，其專利範圍仍需修正如下：在第一項末段
    增加「其特徵在於‧‧‧」，針對記號（、、）納入其內等語，以明確其
    標的。惟原告於八十九年二月一日函被告稱：「二本案的三個實施例圖僅係供佐
    以說明之用，且本案之申請專利範圍已被說明書充份支持，即『感應元件對應
    記號可以由感應元件之邊直接形成』，因此，在感應元件之左右二個邊界範
    圍內均可以達到創作目的之易於對齊，及達成易於啟動之功效。三由於本案之申
    請專利範圍並無不當，申請人不同意修正。」等語，仍維持該八十九年九月二十
    日申請專利範圍修正本第一項（獨立項）「一種小型散熱扇定子與感應元件之定
    位構造，係包含有：定子，由極柱上纏繞有線圈，極柱有極前端、極後端，定子
    設一中心軸孔，中心軸孔可組裝在電路板之軸柱，定子之中心線與極前端或極後
    端可連接形成一直線，由該直線縱向位置供電路板之感應元件邊界範圍對位設置
    ；電路板，以軸柱供定子結合，設有控制件、感應元件，使轉子可以被感應啟動
    ，感應元件邊界範圍對位於定子中心線與極前端或極後端所連接形成之直線相對
    距離之縱向位置上。」所載。其結構技術特徵為「感應元件邊界範圍對位於定子
    中心線與極前端或極後端所連接形成之直線相對距離之縱向位置上」。原告主張
    系爭案係以小型散熱扇之「定子」與「感應元件」之定位構造為申請專利之標的
    乙節，有逾越上開專利範圍之嫌，尚難憑採。
  (二)又引證案公告日為八十五年七月二十一日，其特徵在於：電路板中間設開孔，開
    孔週邊設一個或一個以上之缺口，絕緣座在與電路板相對一端設有與電路板缺口
    配合之凸柱（參見如附件一所示由訴外人特別將引證案圖３單獨挑出，而補充含
    有假想線Ａ、Ｂ、Ｃ、Ｄ之參考圖）；圖３及所附含假想線Ａ、Ｂ、Ｃ、Ｄ參考
    圖所示，其定子(4)的中心線與極前端或極後端之假想線Ａ、Ｂ，與如附件二所示
    之系爭案定子(1)的中心線與極前端（）或極後端（）同樣可連接形成一直線
    ；且其電路板(2)上之霍爾感應元件（）亦如假想線Ｃ、Ｄ所示，皆設在定子(4)
    中心線與極前端或極後端所連接形成之直線相對距離的縱向位置上，與系爭案電
    路板(2)上之感應元件（）設在定子(1)中心線與極前端或極後端所連接形成之直
    線相對距離之縱向位置上的結構技術相同，另兩案的功能效果也相同，系爭案不
    具新穎性。原告主張引證案並未揭示系爭案之技術結構特徵乙節，即不足採。
  (三)原告雖另主張訴外人補充之假想線Ａ、Ｂ、Ｃ、Ｄ係於異議當時所繪製，非系爭
    案申請前已揭示之技術內容，應屬後見之明；引證案圖３無法用以判斷各構件之
    尺寸及其相互間之對應位置；引證案圖示縱有該電路板(2)上之霍爾感應元件（
    ）亦如假想線Ｃ、Ｄ所示，皆設在定子(4)中心線與極前端或極後端所連接形成之
    直線相對距離的縱向位置上，其亦僅係該圖所示之巧合情形，引證案並未揭示系
    爭案技術特徵，系爭案具有新穎性云云。但查，引證案公告日較系爭案申請日為
    早，而任何構件平面圖或立體圖皆可表現各構件之尺寸、比例及相互間之對應位
    置關聯，已是機械製圖的不爭事實，引證案圖３公告本上雖未繪製假想線Ａ、Ｂ
    、Ｃ、Ｄ，但構件相互關聯的對應位置已明顯看出，在系爭案申請前已存在該種
    技術，而並非「後見之明」。原告上開主張，亦難採信。
  (四)且系爭案申請專利範團各附屬項（第二、三、四、五、六項）為獨立項（第一項
    ）之細部描述，係依附於獨立項而存在，須以獨立項的全部技術內容為基礎。因
    此，系爭案獨立項既然已因申請前見諸引證案而喪失新穎性，其餘附屬項自亦失
    所附麗而不具可專利性，是以引證案有無揭露各附屬項技術內容，已與認定系爭
    案不具新穎性之結果不生影響。原告主張引證案未揭露系爭案申請專利範圍第二
    至六項附屬項之技術內容部分，即無庸審酌，併此敘明。
三綜上所述，本件被告以系爭案技術特徵於申請前既已見諸引證案，據以審定「異議
  成立，應不予專利」，揆諸首揭法條規定及說明，並無不合，經濟部訴願決定駁回
  之，難謂有何違誤，均應予維持。原告徒執前詞，聲請撤銷原處分及訴願決定，為
  無理由，應予駁回。
據上論結，本件原告之訴為無理由，爰依行政訴訟法第九十八條第三項前段，判決如
主文。
中　　華　　民　　國　　　九十一　　年　      二　　　月　　  六  　　　日
                 臺 北 高 等 行 政 法 院   第 二  庭
                                審 判 長 法  官　王立杰
                                         法  官　黃本仁
                                         法  官　陳雅香
右為正本係照原本做成。
如不服本判決，應於送達後二十日內，向本院提出上訴狀並表明上訴理由，如於本判
決宣示後送達前提起上訴者，應於判決送達後二十日內補提上訴理由書（須按他造人
數附繕本）。
中　　華　　民　　國　　　九十一　　年　　　二　　　　月　　　八　　　　日
                                      法院書記官 鄭聚恩
